【裁判字號】    89,上更(二),564
【裁判日期】    900724
【裁判案由】    貪污治罪條例等
【裁判全文】
臺灣高等法院刑事判決                        八十九年度上更(二)字第五六四號
    上  訴  人
    即  被  告  乙○○
                己○○
                丁○○
    右三人共同
    指定辯護人  本院甲○辯護人
    上  訴  人
    即  被  告  戊○○
    選任辯護人  徐揆智
右上訴人因貪污治罪條例等案件，不服臺灣桃園地方法院八十四年度字第六三○號，
中華民國八十四年十二月八日第一審判決（起訴案號：臺灣桃園地方法院檢察署八十
四年度偵字第二五○五、二七五九、四七六三號）提起上訴，判決後，經最高法院第
二次發回，本院判決如左：
    主  文
原判決關於乙○○、戊○○、己○○、丁○○部分均撤銷。
乙○○、戊○○、己○○共同連續依據法令從事公務之人員，對於主管之事務直接圖
利，乙○○處有期徒刑年陸月，戊○○處有期徒刑伍年貳月，己○○處有期徒刑肆
年。均褫奪公權參年。己○○所得財物新台幣玖拾壹萬壹仟貳佰捌拾陸元，應予追繳
沒收，如全部或一部無法追繳時，以其財產抵償之。
丁○○共同連續與依據法令從事公務之人員，對於主管之事務直接圖利，處有期徒刑
參年陸月，褫奪公權參年。
    事  實
一、乙○○、庚○○（原審審理中）分別為國營之中國石油股份有限公司（以下簡稱
    中油公司）台灣營業總處桃園營業處（以下簡稱桃園營業處）八德加油站之代理
    值班站長及站長，戊○○為桃園營業處大園加油站之代理值班站長，己○○為桃
    園營業處大竹加油站之代理值班站長，均為依據法令從事公務之人員，且均為從
    事業務之人，而代理值班站長，並有指導同仁按規定開立統一發票，營業結束（
    或交班）後，負責統一發票之填整工作，及協助站長為統一發票之使用及空白率
    控制等職責，加油站統一發票之管理為其主管之事務。陳文郎、李建和分別係台
    北縣林口鄉○○路一六四號二樓廣榮營造工程有限公司（以下簡稱廣榮公司）負
    責人、工地監工；賴廣田、曾華鏘（以上四人業經同案判刑一年六月，一年，均
    緩刑四年確定）分別係桃園市○○路一五一號宜誠營造股份有限公司（以下簡稱
    宜誠公司）負責人、工地監工；丁○○則係向廣榮公司、宜誠公司承攬挖土工程
    之工人。丁○○因承攬廣榮公司、宜誠公司之挖土工程，與該二公司工地監工李
    建和、曾華鏘熟識，嗣為求能繼續承攬廣榮、宜誠二公司之工作，乃亟思取得不
    實加油紀錄之統一發票交予該二公司，作為該二公司經營成本，憑向稅捐機關報
    稅以逃漏稅捐。適丁○○與在八德加油站任代理值班站長之乙○○認識，交情甚
    篤，且乙○○曾因賭博陸續向其借款新台幣（下同）十餘萬元，尚積欠七、八萬
    元未清償，丁○○乃央請乙○○登打不實之統一發票以供公司報稅之用，乙○○
    應允之，且為取得更多不實之統一發票森，又分別央請八德加油站站長庚○○、
    大竹加油站代理值班站長己○○、大園加油站代理值班站長戊○○等人，利用渠
    等三人在加油站值班職務上所主管顧客加油登打統一發票事務之機會，將顧客購
    油未索取之統一發票第三聯（存根聯）據實登打，另第一、二聯（收執聯、扣抵
    聯）則未登打，逕交乙○○登打不實金額，以持交丁○○供作前開二公司報稅用
    。旋乙○○分別與丁○○、庚○○、戊○○、己○○明知廣榮公司、宜誠公司未
    在加油站加油，竟共同基於圖利他人、行使業務上登載不實文書（統一發票）及
    幫助他人逃漏稅捐之概括犯意，自民國（下同）八十一年二月間起，至同年十二
    月間止，由庚○○、戊○○、己○○將渠等三人前開主管統一發票空白之第一、
    二聯，其中庚○○在八德加油站交付統一發票約一、二十張，己○○在大竹加油
    站交付統一發票十二張，戊○○在大園加油站交付統一發票一百七十一張，先後
    分次交予乙○○收受，再由乙○○將前開空白統一發票，併同其在八德加油站代
    理值班站長職務上所主管顧客加油須登打統一發票之事務，將顧客購油未索取之
    統一發票第一、二聯空白統一發票（共計四百五十五張）予以收集後，先後多次
    在上開業務上之制作上開統一發票第一、二聯買受人欄上，分別登打廣榮公司統
一編號00000000號，宜誠公司統一編號00000000號，及油品、
    數量、金額等不實事項，再按月集中，在八德加油站或桃園縣龜山鄉○○○街四
    八號二樓丁○○住處，交付丁○○，其按月製交發票所載金額累計如附表一所示
    。丁○○收受前項不實發票後，即分別在台北縣林口鄉嘉寶村排水工程工地交付
    予廣榮公司股東兼監工李建和，及在桃園縣龜山鄉垃圾掩埋場交付予宜誠公司監
    工曾華鏘，各約七、八次。嗣李建和、曾華鏘分別明知廣榮公司、宜誠公司並未
    實際加油支付價金，竟各基於行使登載不實文書（統一發票）及幫助他人逃漏稅
    捐之概括犯意，將丁○○交付虛列之統一發票再分別轉交廣榮公司、宜誠公司之
    會計人員，而廣榮公司負責人陳文郎（原審誤植賴廣田）、宜誠公司負責人賴廣
    田（原審誤植陳文郎）明知渠等二公司並無前開虛列發票之交易紀錄，竟亦分別
    基於行使登載不實文書（統一發票）及為納稅義務人逃漏稅捐之概括犯意，將前
    開虛列統一發票委由不知情之各該公司會計人員，於該期間每二個月一次，將前
    開統一發票作為各該公司之進項憑證，扣抵營業成本，廣榮公司部分計扣抵營業
    成本三百六十一萬九千五百三十二元（起訴書誤為三百八十萬零五百元），宜誠
    公司部分計扣抵營業成本三百四十九萬零二百八十五元（起訴書誤為五百三十五
    萬三千二百元），其後分別持向台北縣、桃園縣稅捐稽徵處、財政部台灣省北區
    國稅局台北縣分局申報行使，各為廣榮公司及宜誠公司先後逃漏如附表二所示之
    營業稅及營利事業所得稅，足生損害於中油公司業務之管理及稅捐機關之稅收。
    嗣經財政部賦稅署函請法務部調查局台北市調查處偵辦。乙○○、己○○、丁○○於偵查中自白其犯行。
二、江秀梅係桃園縣觀音鄉草漯村一二九之二號泉有企業有限公司（以下簡稱泉有公
    司）之負責人及同縣觀音鄉草漯村一八九之二一號五樓之一巨邦營造有限公司（
    以下簡稱巨邦公司，負責人為劉邦貴）之股東，林怡君係桃園縣大園鄉○○路四
    三九號金東霖企業有限公司（以下簡稱金東霖公司），二人均為稅捐稽徵法上之
    納稅義務人（江秀梅、林怡君均經另案判決確定）。己○○於前開時間應乙○○
    之央請，將顧客購油未索取之統一發票第一、二聯（收執聯、扣抵聯）空白撕下
    ，交予乙○○登打不實金額等事項，以供廣榮及宜誠公司報稅之用後，復承續前
    開概括之犯意，欲藉同一方式販售不實發票以圖謀己利，竟向江秀梅稱有剩餘油
    單統一發票可按面額百分之五出售供作泉有公司及巨邦公司報稅等語，江秀梅應
    允之，己○○即自八十一年三月間起至八十四年一月間止，將其所主管顧客購油
    未索取之統一發票空白之第一、二聯（共計五百八十九張），先後多次在上開業
    務上制作之統一發票第一、二聯買受人欄分別登打泉有公司統一編號00000
    000號，或巨邦公司統一編號00000000號，及油品、數量、金額等不
    實事項，旋按月集中各該發票後，在桃園縣大園鄉大竹國中附近交付江秀梅，江
    秀梅即分別交給泉有公司或巨邦公司不知情之會計人員，作為公司進項憑證扣抵
    營業成本，憑向稅捐機關報稅以逃漏稅捐，致使泉有公司及巨邦公司分別逃漏如
    附表二所示之營業稅及營利事業所得稅，足生損害於中油公司業務之管理及稅捐
    機關之稅收，己○○則向江秀梅收取五十四萬二千零六十六元之不法利益。其後
    江秀梅將上情告知金東霖公司負責人林怡君，經林怡君首肯後，江秀梅即與己○○共同基於圖利、行使業務上登載不實文書（統一發票）及幫助他人逃漏稅捐之
    概括犯意聯絡，自八十三年一月間起至同年十二月間止，先由江秀梅將金東霖公
    司統一編號00000000號轉知己○○，再由己○○利用職務上值班時主管
    顧客加油登打收銀機統一發票之事務，以同上方式，連續在其業務上制作之統一
    發票第一、二聯，共計四百五十九張，虛列金東霖公司之編號及加油站名稱、油
    品、數量、金額及交易日期等不實之加油紀錄，另登打與該第一、二聯金額不符
    似正常交易之第三聯存根聯留存以便檢查，按月集中上開虛列統一發票第一、二
    聯，並於每二個月底將發票總面額及應支付百分之五之價金數額，事先以電話告
    知江秀梅，經江秀梅將應給付之價額轉知林怡君後，己○○乃依約在桃園縣大園
    鄉大竹國中附近交付上開統一發票予江秀梅，並收取林怡君託江秀梅所轉交用以
    購買統一發票之現金，江秀梅再將收受之前開虛列發票，至桃園縣大園鄉○○路
    林怡君住處附近，轉交予林怡君。林怡君明知該公司並無前開附表虛列發票之交
    易紀錄，竟亦基於行使登載不實文書（統一發票）及逃漏稅捐之概括犯意，連續
    將前開虛列統一發票交由不知情之公司會計人員，作為公司之進項憑證扣抵營業
    成本共計七百三十八萬四千六百四十六元，持向桃園縣稅捐稽徵處虛報營業稅而
    行使，致使金東霖公司逃漏如附表二所示之營業稅及營利事業所得稅，足生損害
    於中油公司業務之管理及稅捐機關之稅收。己○○則向林怡君收取三十六萬九千
    二百二十元之不法利益。
三、案經法務部調查局桃園縣調查站、法務部調查局台北市調查處移送台灣桃園地方
    法院檢察署檢察官偵查起訴及移送併案審理。
    理  由
一、訊據被告乙○○僅坦承於前開時地虛偽登打收執聯發票並持交被告丁○○等情，
    惟矢口否認涉及圖利犯行，並辯稱：登打客戶購油附屬之收據（統一發票），並
    非伊主管之事務，事實上伊係八德加油站代理值班站長，祇負責主管名類汽油、
    柴油、油品之管理、販售等事務，至於出售油料等之附屬行為，如開發收據（統
    一發票），非屬伊主管之事務，而係各個加油人員之行為，是雖有登載不實，亦
    難以圖利之罪責相繩。另被告戊○○亦否認有上開犯行，辯稱：前開發票係被告
    乙○○利用伊看書或洗澡時私自竊盜，並非伊所交付。因加油站員工同事間時有
    代班調班之習慣，工作日誌上之簽名，部分亦係由他人代簽，有大園加油站之正
    式員工工作日誌可稽，是伊值班時間內發生之行為非必伊所為，且大園加油站有
    工讀生四、五人，收銀機放置於加油泵島上，發票之開立均由工讀生於油品交易
    中操作，違法登打發票之行為非必出自伊之手，此亦有工讀生工作日誌足資證明
    。再發票存根聯登打之時間可任意調整，未必與實際之登打時間相同，故原判決
    以部分發票存根聯所載之時間均係在伊值班時所登打而認定伊犯罪，亦與論理法
    則有違。況伊於八十一年十月三日上午，係參加國立空中大學附設空中專科進修
    補習學校結業生資格考試，並未代理值班，八十一年十一、十二月間亦親自出席
    空大面授教學課程，並參加期末考試，是以卷附八十一年十月份大園加油站「異
    常發票登打當日人員出勤狀況一覽表」記載伊於八十一年十月三日上午代理值班
    ，與事實不符，自難據為不利於伊之認定。又按貪污治罪條例第六條第一項第四
    款「對於主管或監督之事務直接或間接圖利者」，屬概括規定，範圍較廣，行為
    人之行為，若合於其他特定要件，而有法條可據以處罰者，應依特別規定優於普
    通規定之原則，適用該特別規定。故本件如認定伊與乙○○、丁○○間有犯意聯
    絡，將持有之空白統一發票，登打不實之金額，持交幫助廣榮公司、宜誠公司逃
    漏營業稅等，亦應依稅捐稽徵法第四十三條第一項之特別規定處斷，尚難論以貪
    污治罪條例第六條第一項第四款之圖利罪責云云。再被告己○○固坦承交付前開
    發票予乙○○及江秀梅等情，惟亦否認有為自己或第三人圖取不法利益之犯意，
    並辯稱：伊所交付乙○○之十二張發票，關於金額、日期係乙○○自行利用其他
    收銀機登打，且當時伊並不知乙○○及江秀梅將發票轉交何人，更未向乙○○拿
    取任何利益，伊對於乙○○及江秀梅如何將發票登打及交予他人報稅情節並不知
    情，自無犯罪故意，又該發票之金額、日期，既與中油公司留存之存根聯均不相
    符，且係乙○○自行用其他收銀機登打，伊自始不知情，亦未參與，自無行使業
    務上登載不實文書及幫助他人逃漏稅捐之犯行及故意云云。另被告丁○○固坦承
    於前開時地向乙○○取得發票持交廣榮公司、宜誠公司等情，惟亦否認犯罪，辯
    稱：伊不知發票之內容記載不實云云。
二、惟查：
（一）被告乙○○於偵查中訊問時業已供稱：「八十一年間開始拿二百多張（不實發
      票）給他（指丁○○）。」、「（丁○○）說要報帳用」、「（八德加油站）
      這二百七十二張統一發票確為我登打的，我是利用為機車加油買主不索取統一
      發票機會將該加油交易事實仍登打統一發票第三聯（存根聯），但將第一、二
      聯（收執聯、扣抵聯）並未登打，而予以撕下空白發票，於事後再私下登打虛
      造之數量、金額及加油站名稱，通常所偽造數量均為高級柴油一公升以上，金
      額則均在新台幣一萬元以上。」，「廣榮公司統一編號00000000號（
      誤載為00000000號）、宜誠公司統一編號00000000號均丁○○要我偽造上述統一發票時告訴我的．．．」、「我是有交付我上述偽造該廣
      榮、宜誠二公司為買受人之中油公司統一發票．．．」、「我曾在八十一年間
      另外分別拜託大園站戊○○及大竹站私下提供空白統一發票第一、二聯給我，
      理由是幫朋友公司報帳．．．」等語（八十四年度偵字第二五○五號偵查卷第
      二四頁背面、第三八頁至第四○頁、七五頁），並在八十四年四月十五日偵查
      中表演登打經過，有錄影及照片可證（見偵卷二二九頁、二三三頁、二七二至
      二七六頁、二七九頁）。且被告己○○於調查局訊問時供稱：「乙○○在民國
      八十一年間告訴我，他有朋友欠發票報稅請我幫忙，我念同事之誼，故每次拿
      三、四張空白發票給他．．．自八十一年六月至十二月計拿十二張給他，該十
      二張發票之金額、日期均係乙○○自行用其他的收銀機登打．．．」等語（調
      查局八十四年二月二十八日調查筆錄）。被告丁○○亦供稱：「．．．我即要
      求乙○○拿發票給我，並要求乙○○在發票的抬頭打上廣榮公司或宜誠公司之
      統一編號，自八十一年間乙○○陸續七、八次交付予我未實際交易之中國石油
      公司發票．．．」、「（本件被查獲之不實發票）是乙○○拿給我的。」等語
      （上揭偵查卷第五七頁背面、原法院八十四年八月十五日訊問筆錄）。此外，
      復有被告己○○自白書（調查卷）、被告乙○○自白書存卷為憑（見偵卷第二
      八一頁）。
（二）被告戊○○涉案經過，亦經被告乙○○於偵查中供述：「我曾在八十一年間另
      外分別拜託大園站戊○○及大竹站己○○私下提供空白統一發票第一、二聯給
      我，理由是幫朋友公司報帳使用，因此高、蕭二人亦分別在八十一年間提供我
      各一百餘張及十二張．．．」、「（大園加油站於八十一年間計有無交易事實
      之不實發票一百七十一張）這一百七十一張發票即是戊○○提供予我空白發票
      一、二聯，由我登打不實交易事項後再交付予丁○○」、「八十一年間有拜託
      大園站戊○○及大竹站己○○請他們提供空白統一發票，地點是在桃園市夜市
      喝酒時向他們拜託，戊○○給我一百七十一張第一、二聯均是空白的．．．」
      、「因有交情他們（指戊○○、己○○）才同意，他們曾問我會不會有問題，
      我跟他們說只是給老朋友拿回其公司報帳．．．」等語在卷（上揭偵查卷第四
      ○頁背面至第四一頁、第七四頁背面），並有大園加油站不實發票扣抵聯、存
      根聯影本一百七十一張附卷可稽，且該一百七十一張發票存根聯均為被告戊○○任職之大園加油站所掣發，發票上所載之時間又大部分係在被告值班時所登
      打，有卷附之大園加油站八十一年度異常發票登打日人員出勤狀況一覽表及中
      油公司桃園營業處加油站工作日誌可稽（見原審卷第三十四至四十九頁）。再
      被告戊○○自承與被告乙○○並無仇隙，衡情被告乙○○亦無誣陷之理，足認
      被告戊○○確有將前開大園加油站之不實發票交付被告乙○○。況大園加油站
      如有失竊上開百張以上之發票情事，被告戊○○身為代理值班站長，何以竟不
      知情。且證人即大園加油站前副站長李松茂於本院上訴審亦證稱：沒有聽過戊○○失竊過統一發票等語（見本院上訴卷八十五年四月二十九日筆錄），益見
      被告戊○○所辯不實。至被告乙○○嗣於原審及本院固供稱：「有時高在看書
      不注意時登打的」，「．．．自己拿的，他不知道，有一次戊○○有看到」、
      「大園站的是我用不正當手法得來的，並未經他同意」等語，惟與前開證據不
      符，顯係事後迴護被告戊○○之詞，自不足採。又偵查中檢察官於八十四年四
      月十五日訊問時，當庭命乙○○表演登打統一發票，於該次訊問中，乙○○亦
      供稱：「庚○○拿一、二聯空白發票給我，．．．戊○○大約一百張」、「問
      ：他們三人拿空白發票給你，你是告訴他你有朋友需要發票報稅？答：庚○○
      、己○○我有告訴他，戊○○我也有告訴他」，有訊問筆錄在卷可稽（見偵查
      卷第二二八、二二九頁），從而被告戊○○請求播放錄影帶，以證明乙○○承
      認係偷戊○○之統一發票云云，所陳與前開證據不符，亦不足據以為有利於被
      告戊○○之認定，故亦非有必要。至被告乙○○是否有在大園加油站收銀機、
      登打發票，與本件非有直接之關連，是以被告戊○○就此部分於本院更一審前
      請求傳訊證人洪錦樹，即無必要。再被告戊○○既不諱言發票存根聯登打之時
      間可任意調整，未必與實際之登打時間相同等語，是以縱令其於八十一年十月
      三日上午及同年十一、十二月間曾分別參加國立空中大學附設空中專科進修補
      習學校結業生資格考試、面授教學課程及期末考試等，亦不能遽而推定其未於
      相近時間登打統一發票持交被告乙○○之事實，故此亦不足採為有利於被告戊○○之認定。從而，戊○○聲請調取八十一年三月至十二月間之大園加油站工
      作日誌及員工值班表，以證明一個月中有十天以上不上班等情，亦非有必要。
      而庚○○於本院調查中到庭稱未與本件被告等人吃過飯，及證人丙○○到庭證
      稱：「我看到乙○○在打一些統一發票，是大園加油站的發票，我也不知道是
      從何來的，因在大園加油站打的，所以我判斷是大園加油站的。我問他打那些
      做什麼，他說打來要對獎，當時他不是大園加油站的員工」及「沒有看到戊○○在場」云云（見本院九十年二月二十二日訊問筆錄），均不足推翻前開事證
      ，而為有利於被告戊○○之認定，均附此敘明。
（三）原審同案被告李建和供稱：「廣榮公司並沒有實際支付我及丁○○前述中油公
      司發票款項，陳文郎也知道此事」、「我跟他（指丁○○）講（公司統一編號
      ）的」、「我們公司實際並未加油．．．」、「問：公司負責人陳文郎也知道
      此事？答：知道」等語（上揭偵查卷第六一頁、第二二四頁），原審同案被告
      曾華鏘亦供稱：「（發票丁○○拿）很多張，在龜山垃圾場及桃六線工地，他
      拿給我，我再拿回公司，負責人賴廣田知道」、「沒有實際加油，也未付發票
      金額」等語（上揭偵查卷第二二六頁），被告陳文郎供述：「問：丁○○拿發
      票給你們，你們有無按實際金額付款？答：沒有」、「（發票金額與丁○○工
      資金額）不一樣」等語（上揭偵查卷第二四一頁、原法院八十四年十二月八日
      審判筆錄），被告賴廣田供述：「沒有實際加油」、「（公司付的工程款與發
      票金額）不一樣」、「問：曾華鏘有將此事告訴你？答：有的」等語（上揭偵
      查卷第二四一、二四二頁），足認陳文郎、李建和、賴廣田、曾華鏘均明知丁○○所交付者係中油公司之統一發票，並非丁○○自己承作工程之統一發票，
      且各該公司實際上未加油，而係持該不實統一發票作為各該公司之進項憑證，
      扣抵營業成本，被告等分別與李建和、陳文郎及已判刑賴廣田、曾華鏘均知情
      並有行使不實文書以逃漏或幫助逃漏稅捐之犯行甚明。
（四）廣榮公司、宜誠公司以不實發票作為進項憑證，扣抵營業成本，逃漏營業稅，
      其逃漏稅行為，廣榮公司部分經台北縣稅捐稽徵處追繳稅款十八萬九百六十八
      元，處罰鍰二百七十一萬四千五百元；宜誠公司部分經財政部台灣國稅局處罰
      鍰八十五萬八千元。其中廣榮公司無進貨事實之右揭發票金額共為三、六一九
      、五三二元；宜誠公司虛增右揭發票之金額共為三、四九○、二八五元（依此
      為準，則調查局所述廣榮公司扣抵營業成本三百八十萬零五百元、宜誠公司扣
      抵營業成本五百三十五萬三千二百元，尚非正確），以上各情有台北縣稅捐稽
      徵處、財政部台灣省國稅局及桃園縣稅捐稽徵處處分書在卷可稽（見原審卷三
      ○○頁、三六八頁、三六九頁）。又廣榮公司及宜誠公司因此而分別逃漏如附
      表二所示之營利事業所得，亦據財政部台灣省北區國稅局台北縣分局九十年三
      月九日北區國稅北縣審字第九○○○五○一九號函及財政部台灣省北區國稅局
      九十年三月三十日北區國稅一第九○○一二一二二號函函覆本院在卷可稽。
（五）被告乙○○供稱：「庚○○在八德站站長任內，我曾向他表示我有朋友需要空
      白發票報稅，請他幫忙，所以庚○○偶而會拿空白發票給我」、「前述變造發
      票登打日，我確未出勤，但是我皆向庚○○索取空白發票，自己登打日期、金
      額．．．」、「庚○○共交予我約二、三十張空白發票」、「他（指庚○○）
      有拿二、三十張空白發票一、二聯交給我．．．」、「庚○○有拿一、二聯空
      白發票給我．．．」等語（上揭偵查卷第一○九頁背面、第一一○頁、第一二
      ○頁、第二二九頁），且查獲之八德加油站不實發票中，於八十一年九月五日
      一張、同年九月九日六張、同年十月七日一張、同年十月八日二張、同年十月
      十九日四張，此十四張發票登打日，均係乙○○未出勤，而由庚○○一人出勤
      等情，有中油公司桃園營業處八德加油站異常發票登打當日出勤狀況一覽表附
      卷可稽，被告乙○○前開供述應可採信，庚○○經原審通緝後到案，於本院調
      查中到庭，雖否認拿統一發票給乙○○，而乙○○亦翻異前供稱未向庚○○拿
      統一發票（見本院九十年二月二十二日訊問筆錄），自均屬卸責之詞，不足採
      信。是被告乙○○所登打八德加油站之二百七十二張不實發票，其中約一、二
      十張係被告庚○○拿空白之發票一、二聯予乙○○登打，被告乙○○亦與庚○○有犯意之聯絡及行為之分擔。
（六）被告戊○○、己○○、庚○○將空白統一發票一、二聯交付予被告乙○○，由
      被告乙○○登打不實交易紀錄後，再交付廣榮、宜誠公司作為營業成本報稅用
      ，被告乙○○、戊○○、己○○、庚○○、丁○○等五人顯係有圖利之犯意及
      行為至為灼然。所辯無圖利意思云云，不足採信。
（七）此外，並有財政部賦稅署提交及桃園營業處加油站異常發票統計表、異常發票
      張數、異常發票存根聯影本、扣抵聯影本、中油公司台灣營業總處政風處（八
      三）政查字第八三一０七三八號函暨相關附件財政部賦稅署第五組簡便行文表
      、中油公司桃園轄區營業處加油站開立發票之彙整資料影本、桃園營業處八四
      年三月二十三日（八四）桃處政字○五二-五-○一八號函及函附相關被告乙○○、己○○、戊○○等人任職及除名表等多項文件附卷足資佐憑。
（八）己○○對於前開製作不實之統一發票，交付予江秀梅作為泉有公司或巨邦公司
      之進項憑證，而逃漏稅捐，己○○並收取統一發票所載金額百分之五之價金之
      不法利益等情，亦供承不諱，並經江秀梅於另案偵審中供陳屬實，而泉有及巨
      邦公司逃漏營業稅及營利事業所得稅之情形，亦分別據桃園縣稅捐稽徵處中壢
      分處九十年二月十五日九○桃稅壢壹字第九○○五四二六七號函及財政部台灣
      省北區國稅局九十年六月一日北區國稅中壢審字第九○○○三○六一號函覆本
      院在卷可憑。又江秀梅如何應被告己○○之央請，將己○○欲按面額百分之五
      販售統一發票供公司報稅用等情告知林怡君，經林怡君首肯後，江秀梅乃於前
      開時地將林怡君應付款項交付己○○，再轉交己○○虛列之統一發票予林怡君
      等事實，亦據被告己○○供明在卷，核與林怡君、江秀梅於另案偵查中自白之
      情節相符，並有己○○、江秀梅二人模擬本件犯罪之照片暨錄影帶、己○○與
      乙○○間之電話錄音帶、金東霖公司八十三年購油發票明細表（第一、二聯與
      第三聯之金額、日期均不同）、大竹加油站八十三年異常發票登打當日人員出
      勤加油員一覽表、及該四百五十九張發票之收執聯、存根聯暨同號發票等件附
      於江秀梅貪污案卷可稽。又金東霖公司無進貨事實之不實發票金額共為七百三
      十八萬四千六百四十六元，該公司以上開不實發票作為進項憑證申報扣抵營業
      成本，逃漏如附表二所示之營業稅，亦有桃園縣稅捐稽徵處八十六年三月二十
      八日處分書在卷可稽（附本院更二審卷）。而以上並據本院調閱本院八十六年
      上訴字第五九三二號江秀梅等貪污案全卷審認明確，又金東霖公司因此逃漏營
      利事業所得稅一百八十四萬六千一百六十二元，亦據財政部台灣省北區國稅局
      桃園縣分局九十年三月二十一日北區國稅桃縣審字第九○○○三二三七號函函
      覆本院，並附有決定書及處分書在卷可稽。至本院八十六年上訴字第五九三二
      號江秀梅等貪污案判決認其不實之發票金額為七百六十萬九千一百六十三元，
      逃漏營業稅為三十八萬零四百三十七元，及己○○此部分係取得三十八萬零四
      百三十七元之不法利益，核與事實不符，惟不影響本院之認定，附此敘明。
（十）被告己○○將登打不實交易紀錄之統一發票第一、二聯持交江秀梅交予金東霖
      公司之負責人林怡君，作為金東霖公司營業成本報稅之用，再由江秀梅將林怡
      君應買受上開發票應給付之款項，轉交予己○○，足認被告江秀梅與己○○間
      ，有圖利之犯意聯絡及行為之分擔。
（十一）綜上所述，被告等所辯無非卸責之詞，不足採信，其等前開犯行，事證明確
        ，足以認定。
三、按股份有限公司政府股份既在百分之五十以上，縱依公司法組織，亦係公營事業
    機關，其依法令從事於該公司職務之人員，應認為刑法上所稱之公務員，司法院
    大法官會議著有四十一年釋字第八號解釋可參。又中國石油股份有限公司係政府
    持股逾百分之五十之公營事業機構，有該公司八十五年五月七日油法字第八五
    ○五○○五三號函附於本院上訴卷（第五十六頁）可稽。另據中國石油股份有限
    公司油品行銷事業部九十年二月二十日（九○）行銷人九○○二○四一五號函覆
    本院以：「汽車加油站長（副站長）、代理值班站長、加油員，均為本事業部編
    制內評價雇用人員，為本事業部依據『經濟部所屬機構人事管理準則』及其實施
    要點，自行對外招考進用人員，依據公務人員服務法第二十四條『本法於受有俸
    給文武職公務員，及其他公營事業機關均適用之。』之規定，該等人員應為依法
    令從事公務之人員。」另依該函所附之「汽車加油站站長（副站長）、代理值班
    站長、加油員職責」所載，代理值班站長之主要職責第七、九項為「指導同仁按
    規定開立統一發票」「營業結束（或交班）後，負責各類報表、統一發票之填製
    及結帳等工作」，其他職責第四項為「協助站長按時完成每月之工作分配業務。
    （值勤輪休表、各項津貼彙總表、考核表、油料盈虧分析表、機油獎金、地下油
    槽暗井及測漏管油氣濃度測試表、統一發票之使用及空白率控制，予每二個月稅
    額之解繳及每季之車次調查表等）。」有上開文件附卷可稽。是以被告乙○○、
    戊○○、己○○等自均為依據法令從事公務之人員，而該管加油站統一發票之管
    理事項，自係其等代理值班站長主管之事務。另按貪污治罪條例第二條第一項前
    段規定：「依據法令從事公務之人員，犯本條例之罪者，依本條例處斷」，其所
    謂「公務」，並不限於與行使公權力有關之事項，舉凡各級政府機關組織及公營
    事業機構之事務，以及公職人員行使其職權所為之公共事務，皆屬公務，無論該
    事務性質係關乎公權力、私經濟、或其他性質，均所不問。此由貪污治罪條例之
    立法目的乃在檢肅貪瀆、澄清吏治，促使公務員不敢貪、不能貪，以維護絕大多
    數奉公守法公務員之榮譽與尊嚴，並提昇政府清廉形象，是舉凡具有公務員身分
    者，皆應有本條例之適用，以達其立法目的，尚難以具公務員身分者，因依法所
    從事之職務為非關公權力之行使，而無適用之餘地，此與刑法妨害公務罪所稱之
    公務不同，妨害公務罪規範之目的在於保護國家公權力正當行使，所處罰者係對
    於國家公權力作用之反抗行為，基於立法目的之考量，解釋上宜將該罪之公務限
    縮在公務員依法執行公權力之職務，始有該罪之適用，此與貪污治罪條例之立法
    目的不同，是就公務所為之解釋，自有所不同。又本件被告等受雇中油公司加油
    站出售石油，出售石油行為固屬私法上之買賣契約，但其等既屬公務員，依其服
    務應忠誠廉潔不得營私舞弊之職務規範而言，其等利用主管統一發票之機會，而
    登打不實發票幫助他人逃漏稅捐之行為，與圖利罪之要件即屬相當，是雖此圖利
    行為並牽連犯有偽造文書及幫助逃漏稅捐等罪，仍不能棄置圖利罪而不論。至被
    告丁○○雖不具貪污治罪條例第二條之公務員身分，然其與具有該身分之乙○○
    等共犯該條例之罪行，依同條例第三條之規定，仍應以貪污治罪條例之共犯論。
四、被告等行為後，貪污治罪條例業於八十五年十月二十三日修正公布施行，經比較
    新舊法結果，以舊法有利於被告等，自應依刑法第二條第一項但書之規定，適用
    有利於被告等之修正前貪污治罪條例。是以被告乙○○、戊○○、己○○所為，
    均係犯修正前貪污治罪條例第六條第一項第四款之對於主管之事務直接圖利罪、
    刑法第二百十六條、第二百十五條之行使業務上登載不實文書（統一發票）罪及
    稅捐稽徵法第四十三條第一項之幫助逃漏稅捐罪。被告丁○○所為，則係犯修正
    前貪污治罪條例第三條、第六條第一項第四款之與依據法令從事公務之人員對於
    主管之事務直接圖利罪、刑法第二百十六條、第二百十五條之行使業務上登載不
    實文書（統一發票）罪及稅捐稽徵法第四十三條第一項之幫助逃漏稅捐罪。又中
    油公司加油站出售石油，屬私法上買賣契約，因而所開立之統一發票，應屬私文
    書性質，是被告等行使登載不實統一發票部分，應無刑法第二百十三條之適用。
    再被告己○○所犯如事實二部分，雖未具起訴，惟與檢察官起訴之事實，有連續
    犯裁判上一罪之關係，為起訴效力所及，本院自得併予審理。被告乙○○就圖利
    部分，分別與被告戊○○、己○○、丁○○、庚○○間；就行使不實發票幫助廣
    榮公司、宜誠公司逃漏稅捐部分，分別與被告戊○○、己○○、丁○○、庚○○
    、曾華鏘、李建和間，被告己○○對於事實二部分之犯行，與江秀梅間，及就行
    使不實發票幫助金東霖公司逃漏稅捐部分，與江秀梅、林怡君，互有犯意之聯絡
    及行為之分擔，均應論以共同正犯。又被告等之業務上登載不實文書（統一發票
    ）之低度行為，應為行使之高度行為所吸收，均不另論罪。又其等以不實之統一
    發票向稅捐稽徵機關行使，係分別利用不知情之廣榮公司、宜誠公司、泉有公司
    、巨邦公司及金東霖公司會計人員所為，均為間接正犯。被告乙○○、戊○○、
    己○○、丁○○多次圖利他人、行使業務上登載不實文書（統一發票）及幫助他
    人逃漏稅捐行為，均時間緊接，犯罪構成要件相同，顯均係基於概括犯意反覆為
    之，俱應依刑法第五十六條連續犯規定以一罪論，並依法加重其刑。被告乙○○
    、戊○○、己○○、丁○○所犯上開對於主管之事務直接圖利罪、行使業務上登
    載不實文書（統一發票）罪、幫助逃漏稅捐罪，三罪有方法結果之牽連關係，應
    從較重之對於主管之事務直接圖利罪處斷。被告乙○○、己○○、丁○○三人於
    偵查中自白犯行，均應依貪污治罪條例第八條後段之規定減輕其刑。
五、原審據以論罪科刑，固非無見。惟查：原判決未及依刑法第二條第一項但書之規
    定，為前開新舊法之比較適用，已有未合。且對於被告己○○所犯如事實二部分
    ，未併予審酌，亦有未洽。被告等上訴意旨，否認全部或部分犯行，固屬無據。
    但查原判決此部分既有上開可議，即屬無從維持，自應由本院將原判決關於乙○○、戊○○、己○○、丁○○部分撤銷改判。爰審酌被告等犯罪之動機、目的、
    手段、所生危害及犯罪後態度等一切情狀，分別量處如主文第二項至第三項所示
    之刑，並分別宣告褫奪公權。被告己○○自江秀梅處取得不法利益五十四萬二千
    零六十六元，又與江秀梅共犯獲得三十六萬九千二百二十元之不法利益，共九十
    一萬一千二百八十六元，應予諭知追繳沒收，如全部或一部無法追繳時，以其財
    產抵償之。又原判決未認定審酌被告己○○如事實二部分之犯行，是本院所認其
    犯罪之次數較原判決所認定者為多，自得諭知較重於原判決之刑（最高法院八十
    二年度第七次刑庭會議決議參照），附此敘明。
六、公訴意旨另以：被告乙○○、己○○、戊○○、丁○○均尚於八十二年十二月間
    登打三民加油站不實發票金額五千元，且被告己○○、戊○○除本件所認定之張
    數外，尚分別登打大竹、大園加油站不實發票各四百餘張後，交予他人，圖利不
    詳姓名之他人，因認被告等亦構成前開犯行云云。惟訊據被告己○○、戊○○、
    乙○○、丁○○均堅決否認有此部分犯行，且該部分發票第三聯（存根聯）固均
    密集登打而有異常情形，但並未查獲第一、二聯發票係交予何人，或作何用途，
    此外，復查無其他積極證據證明此部分發票係被告等登打或有圖利他人之犯行，
    自屬不能證明此部分犯罪，然因公訴人認此與前開論罪科刑部分，有連續犯之裁
    判上一罪關係，原審不另為無罪之諭知，經核亦無違誤。
七、另公訴人認定被告乙○○犯貪污治罪條例第六條（起訴書誤載為第四條）第一項
    第四款之罪所得財物約七、八萬元，應依貪污治罪條例第九條規定予以追繳沒收
    云云。然查被告乙○○固曾因向被告丁○○借款而積欠約七、八萬元債務，但被
    告丁○○自始否認其向乙○○索取不實發票係有免除乙○○債務之意思，且被告
    乙○○於偵查中雖供稱：丁○○不再向我催討債務，雙方均有以此為代價之默契
    云云，惟此僅係被告乙○○一方之想法，尚難認定其因此獲得財物約七、八萬元
    。原審以公訴人所認尚有誤會，予以敘明，尚屬允洽。至其餘被告戊○○、丁○○雖圖利他人，然其本身並無所得，原審未予諭知追繳沒收，亦無違誤。
據上論斷，應依刑事訴訟法第三百六十九條第一項前段、第三百六十四條、第二百九
十九條第一項前段，修正前貪污治罪條例第二條、第三條、第六條第一項第四款、第
八條後段、第九條、第十六條、第十七條，稅損稽徵法第四十三條第一項，刑法第十
一條、第二十八條、第五十六條、第二百十六條、第二百十五條、第五十五條、第三
十七條第二款、罰金罰鍰提高標準條例第一條前段，判決如主文。
本案經檢察官陳維練到庭執行職務。
中      華      民      國    九十      年      七      月    二十四    日
                              臺灣高等法院刑事第十四庭
                                  審判長法  官  陳  祐  輔
                                        法  官  陳  國  文
                                        法  官  蔡  國  在
右正本證明與原本無異。
如不服本判決應於收受送達後十日內向本院提出上訴書狀，其未敘述上訴之理由者並
得於提起上訴後十日內向本院補提理由書（均須按他造當事人之人數附繕本）。
                                        書記官  錢  艷  鳳
中      華      民      國     九十     年      七      月    二十四    日
附錄本案論罪科刑法條全文
貪污治罪條例第六條第一項第四款：
有左列行為之一者，處五年以上有期徒刑，得併科新臺幣一百萬元以下罰金：
四、對於主管或監督之事務，直接或間接圖利者。
稅捐稽徵法第四十三條第一項：
教唆或幫助犯第四十一條或第四十二條之罪者，處三年以下有期徒刑、拘役、或科新
台幣六萬元以下罰金。
附表二：
┌────┬────────────┬───────┬──────────┐
│公司名稱│虛報進項扣抵營業成本金額│逃漏營業稅金額│逃漏營利事業所得稅額│
├────┼────────────┼───────┼──────────┤
│廣榮公司│    0000000元    │一八○九六八元│    九○四八八三元  │
├────┼────────────┼───────┼──────────┤
│宜誠公司│    0000000元    │一七四五一五元│    八七二五七一元  │
├────┼────────────┼───────┼──────────┤
│泉有公司│    0000000元    │四四六八三一元│  0000000元  │
├────┼────────────┼───────┼──────────┤
│巨邦公司│    0000000元    │  九五二三五元│    四七六一七九元  │
├────┼────────────┼───────┼──────────┤
│金東霖公│  0000000元    │三六九二二○元│  0000000元  │
│司      │                        │              │                    │
└────┴────────────┴───────┴──────────┘


司法院資訊處製作；財團法人民間司法改革基金會備份。
